【裁判字號】    96,訴,267
【裁判日期】    970313
【裁判案由】    返還價金
【裁判全文】
臺灣板橋地方法院民事判決               96年度訴字第267號
原      告  甲○○
訴訟代理人  毛國樑律師
複代理  人  陳佳雯律師
被      告  台北縣新莊市公所
法定代理人  乙○○
訴訟代理人  劉志忠律師
上列當事人間請求返還價金事件，經本院於民國97年2 月25日言
詞辯論終結，判決如下：
    主  文
被告應給付原告新臺幣伍佰伍拾伍萬伍仟元，及自民國九十五年
十月二十六日起至清償日止，按年息百分之五計算之利息。
原告其餘之訴駁回。
訴訟費用由被告負擔百分之九十九，餘由原告負擔。
本判決第一項於原告以新臺幣壹佰捌拾伍萬元為被告供擔保後，
得假執行；被告倘以新臺幣伍佰伍拾伍萬伍仟元為原告預供擔保
，得免為假執行。
原告其餘假執行之聲請駁回。
    事實及理由
一、原告主張：
  (一)被告於民國95年8 月29日公開標售其所有門牌號碼台北縣新
    莊市○○街9 號2 樓房屋及坐落基地（下稱系爭不動產），
    由原告以新臺幣（下同）555 萬5,000 元得標，並繳清價款
    承購後辦所有權移轉登記。詎原告委請裝潢公司拆除系爭房
    屋之天花板欲進行裝潢時，發現天花板上方之混凝土有嚴重
    脫落之情形，遂委請臺灣省土木技師公會對系爭房屋進行檢
    測，經分別於前樑、後樑及天花板各採集一個試驗檢體化驗
    後，發現氯離子含量分別為0.3706kg/m3 、0.4200kg/m3 、
    0.3418kg/m3 ，均高於政府CNS 公布之0.3kg/m3標準值。肇
    於氯離子含量過高會降低混凝土及鋼筋壽命，非但會降低房
    屋用年限，且對居住人生命財產安全造成重大危害，故系爭
    房屋因氯離子含量過高且抗壓強度不足之結果，顯有減少價
    值及減少通常效用之瑕疵，屬房屋交易之重大瑕疵。
  (二)系爭買標的瑕疵既屬重大，原告自得依民法第359 條規定解
    除契約。契約解除後，被告應依同法第259 條第2 款規定負
    回復原狀返還之責（即返還已受價金555 萬5,000 元）；併
    依同法第259 條第5 款規定負損害賠償請求權，即就原告所
    支出契稅2 萬4,096 元、代書費用9,000 元、登記規費及謄
    本申請費1,089 元、輻射偵測及氯離子含量試驗費9,000 元
    、天花板拆除費1 萬元。合計560 萬8,185 元及自95年10月
    26 日 （原告催告翌日）起至清償日止，按年息5%計算之利
    息。退步言之，倘認前開瑕疵未達可解約程度（即解除契約
    顯失公平），原告亦得依民法第359 條規定請求減少價金
    300 萬元，被告應將領之300 萬元價金，加計自起訴狀繕本
    送達翌日起至清償日按年息5%計算之利息返還原告。
  (三)併為聲明：被告應給付原告560 萬8,185 元及自95年10月26
    日（原告催告翌日）起至清償日止，按年息5%計算之利息；
    原告願供擔保，請准宣告假執行。
二、被告抗辯：
  (一)原告委請臺灣省土木技師公會對系爭房屋所作之氯離子含量
    檢測，係由原告自行取樣，原告取樣是否確實，容有疑義。
  (二)又對於原告聲請鈞院囑託臺北市土木技師公會就系爭房屋所
    為之檢測結果，關於系爭房屋混凝土抗壓強度部分，因台北
    市土木技師公會所使用之試驗方法為「CNS1238 」不同於內
    政部71年6 月發布建築技術規則建築構造篇第352 條第1 款
    規定「應依中國國家標準CNS1241.A57 鑽取混泥土試體長度
    之檢驗法，於壓力強度低於規定規定壓力強度35公斤/ 平方
    公分之處，鑽取三個試體。」，鑑定結果顯然有瑕疵；且依
    據中國國家標準CNS1238 「混凝土鑽心試體及鋸切長條試體
    取樣法」規範規定「抗壓強度試驗用鑽心試驗：6.1 直徑：
    承載構件之抗壓強度試驗用鑽心試體的最小直徑為94mm」「
    註 (2)：標稱50mm鑽心試驗與標稱直徑100mm 試體比較，其
    抗壓程度較低且變異性較大」，然本件採樣時，試體尺寸直
    徑為5.5cm(55mm) ，明顯小於上開CNS1238 規範要求之94mm
    ，其採樣試體抗壓程度顯然較低且變異性大，其鑑定結果遽
    難採信。另外，所謂我國有關混凝土中氯離子含量標準，最
    早為0.9kg/m3，至83年7 月22日修改為0.6kg/m3，復於87年
    6 月25日修改為0.3kg/m3，系爭房屋於75年1 月30日建造完
    成，系爭房屋之氯離子含量遠低於興建完成時之標準，原告
    不得以87年所修定之標準逕謂系爭房屋為海砂屋。是原告請
    求解除契約、返還價金、損害賠償及減少價金，均無可採，
    且原告亦未就系爭房屋有何減少價值及減少價金之金額負舉
    證責任等語以資抗辯。
  (三)併為答辯聲明：原告之訴駁回；如受不利判決願供擔保請免
    為假執行。
三、兩造不爭執之事項：
  (一)被告於95年8 月29日公開標售系爭房屋及系爭基地，由原告
    以555 萬5,000 元得標，繳清價款後，於同年10月3 日完成
    所有權移轉登記。
  (二)系爭房屋係於75年1月30日建造完成。
  (三)原告曾於95年10月25日發函通知被告依法解除契約，並請求
    返還買賣價金及損害賠償金額；被告則於同日收受該函等情
    ，並有原告解除契約函文影本1 紙附卷可參。
  (四)臺北市土木技師公會北土技字第9631894 號鑑定報告1 份、
    臺北市土木技師公會北土技字第9730052 號函1 紙之形式為
    真正。
  (五)臺北縣新莊市公所北縣莊財字第0950046579號公告影本1份
    、臺北縣新莊市市有不動產所有權移轉證明書影本1 紙、系
    爭房屋及土地建物所有權狀影本各1 紙之形式為真正。
  (六)原告解除契約申請書影本1 份、臺北縣政府稅捐稽徵處新莊
    分處95年契稅繳款書影本2 份、房地產登記費用收據明細表
    影本1 份之形式為真正。
四、本件兩造之爭點首在於系爭房屋是否有瑕疵？倘有瑕疵，其
    程度如何（即原告得否解除契約？或僅能請求減少價金？）
    ？臚列說明如下：
  (一)按所謂物之瑕疵係指存在於物之缺點而言。凡依通常交易觀
    念，或依當事人之決定，認為物應具備之價值、效用或品質
    而不具備者，即為物有瑕疵，且不以物質上應具備者為限。
    於房屋買賣中，房屋應具備穩固、安全耐用之形體與結構，
    為買賣雙方所著重者，倘交易之房屋欠缺安全可居住之結構
    ，即應認為缺乏房屋效用，而有物之瑕疵存在。是房屋混凝
    土中氯離子含量過高及抗壓強度不足，如對於房屋結構安全
    造成影響時，自有減少一般房屋所應具有之通常效用，而應
    認為物之瑕疵。
  (二)經查，本院依原告聲請囑託臺北市土木技師公會就系爭房屋
    進行混凝土氯離子含量分析及抗壓強度測試，據臺北市土木
    技師公會檢附之鑑定報告所載「本次現場取樣氯離子含量試
    驗結果，BH-3試體之氯離子含量0.28kg/m3 略低於0.3kg/m3
    ，符合現行CNS3090 ，A2042 中有關新拌混凝土中最大水溶
    性氯離子含量之規定；而BH1 、BH2 、CL1 試體之氯離子含
    量各為0.56kg/m3 、1.18kg/m3 、3.86kg/m3 ，分別為現行
    CNS3039 ，A2042 中有關新拌混凝土中最大水溶性氯離子含
    量0.3kg/m3之1.87、3.93與12.87 倍，其氯離子含量均超過
    現行CNS3090 ，A2042 之標準；又上述4 組試體之平均氯離
    子含量為1.47kg/m3 ，為現行CNS3090 ，A2042 中有關新拌
    混凝土中最大水溶性氯離子含量0.3kg/m3之4.9 倍，其平均
    氯離子含量亦超過現行CNS3090 ，A2042 之標準；綜上，本
    案標的物混凝土氯離子含量認應屬超過我國現行CNS 標準。
    」；「依據本次現場混凝土鑽心試體抗壓強度試驗結果，3
    個試體試驗壓力強度之平均值為規定壓力強度之36.83%，低
    於可認定合格之85% ；且3 個試體之試驗壓力強度均小於規
    定壓力強度之75% ，依內政部71年6 月發布，同年7 月15日
    生效施行之『建築技術規則』建築構造篇第352 條第2 款規
    定，本案混凝土之抗壓強度無法認定為合格，認應屬不符合
    抗壓強度規定。」；「系爭房屋興建完成時，我國有關混凝
    土氯離子含量及混凝土抗壓強度標準部分，經查鑑定標的物
    興建完成時（75年1 月30日）建築技術規則及CNS 均尚無有
    關鋼筋混凝土氯離子含量法定標準相關規定；而有關混凝土
    鑽心抗壓強度之法定標準，則可參照內政部71年6 月發布，
    同年7 月15日生效施行之『建築技術規則』建築構造篇第35
    2 條第2 款規定。」等情有臺北市土木技師公會北土技字第
    9631894 號鑑定報告1 份附卷可稽。是依鑑定結果可認，系
    爭房屋之抗壓強度，並不符合其建造時主管機關所定最低標
    準（承前述，系爭房屋所採驗3 個試體試驗壓力強度之平均
    值為規定壓力強度之36. 83 %，低於可認定合格之85% ；且
    3 個試體之試驗壓力強度均小於規定壓力強度之75%） ，並
    相距甚遠（此部分已涉及結構安全，並不因目前建物外觀是
    否可見立即性危險，或尚未發生傾斜、倒塌，而得反推建築
    結構無虞。）。原告執前開鑑定報告主張：系爭房屋瑕疵程
    度，已達影響結構安全，程度重大，依民法第359 條規定，
    原告得解除契約等情，應屬有據。
  (三)至被告抗辯：臺北市土木技師公會測試系爭房屋混凝土抗壓
    強度所使用之試驗方法為「CNS1238 」不同於內政部71年6
    月發布建築技術規則建築構造篇第352 條第1 款規定「應依
    中國國家標準CNS1241.A57 鑽取混泥土試體長度之檢驗法，
    於壓力強度低於規定規定壓力強度35公斤/ 平方公分之處，
    鑽取三個試體。」，鑑定結果顯然有瑕疵；且依據中國國家
    標準CNS1238 「混凝土鑽心試體及鋸切長條試體取樣法」規
    範規定「抗壓強度試驗用鑽心試驗：6.1 直徑：承載構件之
    抗壓強度試驗用鑽心試體的最小直徑為94mm」「註 (2)：標
    稱50mm鑽心試驗與標稱直徑100mm 試體比較，其抗壓程度較
    低且變異性較大」，然本件採樣時，試體尺寸直徑為5.5cm(
    55mm) ，明顯小於上開CNS1238 規範要求之94mm，其採樣試
    體抗壓程度顯然較低且變異性大，鑑定結果遽難採信一節。
    經本院函詢臺北市土木技師公會，函覆結果「（採用CNS123
    8 方法與依中國國家標準CNS1241.A57 之檢驗法，二者可否
    替用？）鑑定混凝土鑽心試體抗壓強度合格與否之認可依據
    係採用：(1)內政部92年1 月1 日實施之『結構混凝土施工規
    範』18.5.5中之規定與(2)內政部71年6 月發布，同年7 月15
    日生效施行之『建築技術規則』建築構造篇第352 條第2款
    中之規定；以上兩種規範，均有壓力強度符合85% 與75% 之
    規定」「（依CNS1238 方法，試體尺寸最小是否應有94mm
    ？本件鑑定平均直徑5.5mm ，是否符合規定？）本次鑽心取
    樣係依照內政部92年1 月1 日實施之『結構混凝土施工規範
    』18.5.2中之規定：『鑽心試體之直徑不得小於混凝土粗骨
    材標稱最大粒徑之3 倍，且不小於5cm ，其長度不得小於其
    直徑』，該規範解說中亦特別敘明：『但因考慮結構體上取
    樣有實際之困難，故規定最少可採用2 倍，但無論如何，不
    得小於5cm 』；本次取樣之鑽心試體平均直徑為5.5cm ，符
    合上述規範之規定。」有臺北市土木技師公會北土技字第97
    30052 號函1 紙可稽。即臺北市土木技師公會之鑑定報告所
    使用之鑑定方法非無所本，被告前開抗辯，並無足推翻逕認
    前述鑑定報告不可採信，併此敘明。
  (四)承前述，系爭房屋抗壓程度不足之瑕疵程度既屬重大，並達
    得解除契約程度，原告復已於95年10月25日發函通知被告依
    法解除契約；被告則於同日收受該函（此部分為兩造所未爭
    執）。應認系爭買賣契約已於95年10月25日合法解除。按契
    約解除時，當事人雙方回復原狀之義務，除法律另有規定或
    契約另有訂定外，依左列之規定：(2)受領之給付為金錢者，
    應附加自受領時起之利息償還之。(5)就返還之物，已支出必
    要或有益之費用，得於他方受返還時所得利益之限度內，請
    求其返還，民法第259 條第2 、5 款分別定有明文。茲就原
    告請求金額說明如下：
    (1)買賣價金555 萬5,000 元部分，原告本於買賣契約關係依
      民法第259 條第2 款規定，請求被告回復原狀返還已受價
      金555 萬5,000 元，及自95年10月26日起至清償日止，按
      年息5%計算之利息，於法並無不合，應予准許。
    (2)契稅2 萬4,096 元、代書費用9,000 元、登記規費及謄本
      申請費1,089 元、輻射偵測及氯離子含量試驗費9,000 元
      、天花板拆除費1 萬元部分，既均非屬民法第259 條第5
      款所稱對返還之物（指系爭不動產）已支出「必要」或「
      有益」費用，被告亦未因原告前開支出，而於請求返還系
      爭不動產時受有利得，則原告本於買賣契約關係，依民法
      第259 條第5 款規定，請求被告給付前開金額，並無理由
      ，應予駁回。
五、基上，原告本於買契約關係主張契約解除後，被告應依民法
    第259 條第2 款規定返還原告555 萬5,000 元，及自95年10
    月26日起至清償日止，按年息5%計算之利息，於法並無不合
    ，應予准許。逾此部分之請求，則屬無據，應予駁回。
六、兩造均陳明願供擔保請准宣告假執行或免為假執行宣告，經
    核原告勝訴部份並無不合，爰各酌定相當之擔保金額准許之
    。至原告敗訴部分，其假執行之聲請已失所附麗，應併駁回
    。
七、兩造其餘主張或攻擊防禦方法與本件判決結果無涉，爰不逐
    一論列說明。
結論：原告之訴為一部有理由、一部無理由，依民事訴訟法第79
條、第390 條第2 項、第392 條，判決如主文。
中    華    民    國    97    年    3     月    13    日
                  民事第一庭    法  官  黃信滿
以上正本係照原本作成
如對本判決上訴，須於判決送達後20日內向本院提出上訴狀
中    華    民    國    97    年    3     月    13    日
                                書記官  林月蓉


司法院資訊處製作；財團法人民間司法改革基金會備份。
